最高法院民事判決　　　　　　　　　 110年度台上字第2400號
上　訴　人　大旺營造有限公司

法定代理人　許嘉峯
訴訟代理人　王正宏律師
　　　　　　楊雨錚律師
　　　　　　郭俐文律師
上　訴　人　經濟部水利署

法定代理人　賴建信
訴訟代理人　王治華律師
　　　　　　何宗翰律師
上列當事人間請求給付工程款等事件，兩造對於中華民國109年1
2月31日臺灣高等法院臺南分院第二審判決（108年度建上字第22
號），各自提起上訴，本院判決如下：
    主  文
第一審關於駁回上訴人大旺營造有限公司後開第二項之判決，及
原判決關於駁回上訴人大旺營造有限公司對該部分之上訴，暨第
一、二審各該訴訟費用部分廢棄。
上訴人經濟部水利署應再給付上訴人大旺營造有限公司新臺幣肆
拾肆萬肆仟伍佰伍拾元，及自民國一０六年十一月十五日起至清
償日止按週年利率百分之五計算之利息。
上訴人大旺營造有限公司其他上訴駁回。
上訴人經濟部水利署之上訴駁回。
關於廢棄改判部分之歷審訴訟費用，由上訴人經濟部水利署負擔
。關於駁回其他上訴及上訴部分之第三審訴訟費用，由兩造各自
負擔。
    理  由
一、本件上訴人大旺營造有限公司（下稱大旺公司）主張：對造
    上訴人經濟部水利署（下稱水利署）委由訴外人艾奕康工程
    顧問股份有限公司（下稱艾奕康公司）辦理「臺南市仁德區
    港尾溝溪排水中游疏洪工程併辦土石標售」（下稱系爭疏洪
    工程、土石標售契約）之設計監造事務。系爭疏洪工程設計
    為3.8公里之人工疏洪道，分為6個工區，伊以總價新臺幣（
    下同）1億5980萬元承攬第4工區工程（下稱系爭工程），於
    民國101年3月22日與水利署簽訂工程契約（下稱系爭契約）
    ，於同年月31日開工，預定竣工日原為102年6月23日，因變
    更設計而變更為103年1月29日。伊於103年1月23日申報竣工
    ，同年3月4日完成初驗，並無逾期情事。㈠水利署竟以伊完
    成土方回填逾期6 日為由，自應給付伊之工程款扣罰違約金
    97萬1448元。㈡伊於101年3月22日另與水利署簽訂土石標售
    契約，已於同年月26日、102年5月31日付訖價金337 萬6030
    元。詎水利署竟以土石計算有誤為由，命伊補繳價金19萬43
    5元及逾期懲罰性違約金2萬2800元，係屬無法律上原因之給
    付，伊自得依土石標售契約及不當得利法律關係，請求水利
    署返還。㈢伊申報竣工後，系爭工程於103 年8月7日遭逢豪
    雨（下稱系爭豪雨），致混凝土版樁發生側移傾斜，兩造與
    艾奕康公司於104 年6月1日開會，為釐清責任歸屬，決議委
    託鑑定單位鑑定，由伊先代墊鑑定費用（下稱系爭決議）。
    伊委託社團法人臺灣省水利技師公會（下稱水利技師公會）
    鑑定結果，認伊僅須負5%責任，水利署、艾奕康公司應負10
    %、85%責任，艾奕康公司係水利署委請之設計單位，應由水
    利署就該公司之責任負同一責任。就伊代墊之鑑定費52萬30
    00元，自得依系爭決議，請求水利署給付95% 鑑定費49萬68
    50元。㈣伊完成系爭工程中之防汛道路工程後，於102 年12
    月24日估驗領款191 萬5329元，水利署嗣以部分路段有缺失
    要求伊重做，伊於104 年1月5日完成。水利署以伊受有上開
    估驗款自102年12月24日起至104年1月5日止法定利息9萬891
    5 元之不當利益為由，自其應給付之工程款扣款，伊得依系
    爭契約請求水利署給付。㈤系爭工程之數量計價部分：1.系
    爭契約僅約定給付灑水費10個月，然系爭工程實際工期為22
    個月，伊自得依系爭契約，請求水利署給付灑水費12個月38
    萬3868元。2.系爭契約對於疏洪工程之「開挖擋土支撐費用
    」計算有誤，水利署因而短付84萬1647元，伊自得依系爭契
    約請求。3.系爭工程之「箱涵」、「攔河堰護坦」項目，未
    將「搭接」數量計入鋼筋數量，伊自得依系爭契約，請求給
    付短少之款項98萬4273元、6 萬1601元。㈥系爭工程因系爭
    豪雨，致戧台護坡損壞變形，水利技師公會鑑定伊僅負5%責
    任，水利署先扣除伊應負擔之5%責任分攤款，並要求伊修復
    戧台護坡，伊因而支出修復費用23萬4600元，自得依系爭契
    約或不當得利法律關係，請求水利署給付等情。爰求為命水
    利署給付428 萬6437元本息之判決（第一審判命水利署給付
    大旺公司144萬697元本息，駁回大旺公司其餘之訴。兩造各
    就不利部分提起第二審上訴，原審判命水利署再給付大旺公
    司77萬7150元本息，駁回大旺公司其餘上訴及水利署之上訴
    ，兩造均對原審不利之判決，提起第三審上訴）。
二、上訴人水利署則以：㈠大旺公司就土方回填之改善有逾期 6
    日情事，系爭契約既約定每逾期1日按工程總額千分之1計算
    違約金，即應受拘束，並無過高，法院不應酌減。㈡土石標
    售契約部分，伊依艾奕康公司計算所得回填數量，與契約約
    定數量有差額，自得請求大旺公司補繳價金差額及違約金。
    ㈢依系爭決議，伊僅應負10% 責任，大旺公司請求伊給付逾
    該比例之鑑定費，尚屬無據。㈣大旺公司未依債之本旨給付
    碎石級配粒料，伊自得請求大旺公司返還受領估驗款之利息
    9 萬8915元。㈤就系爭契約計價部分：1.大旺公司未證明有
    連續22個月灑水之事實，其請求再給付12個月灑水費38萬38
    68元，顯不合理。2.就開挖擋土支撐工程費用，依系爭契約
    第19條第5 項約定，大旺公司不得請求增加價金。3.依設計
    圖及施工製造圖，鋼筋已包含「搭接」數量在內，並無計算
    錯誤或漏計情形。㈥大旺公司修復戧台護坡，並非依伊指示
    而為。系爭工程未驗收完成前之危險，應由大旺公司負擔，
    該公司為履行契約責任而修復，不得請求伊給付修復費用等
    語，資為抗辯。
三、原審審理結果，以：
  ㈠兩造於101年3月22日簽訂系爭契約及土石標售契約，大旺公
    司就系爭契約於101年3月31日開工，於103年1月23日申報竣
    工；就土石標售契約，於101年3月26日、102年5月31日給付
    水利署價金共337萬6030元，為兩造所不爭。
  ㈡土方回填逾期改善違約金部分：
    大旺公司就系爭工程有「0K+920~1K+280 側溝土方回填與圖
    說不符」之缺失，改善期限為103年4月7日。依106 年5月24
    日工程協調會議紀錄、艾奕康公司104年4月24日對水利署之
    覆函，暨證人即艾奕康公司監造人員張仕賢、監造主任黃啟
    南證述，大旺公司改善完成與否，應以水利署之審查為準，
    改善完成日為104年4月13日，逾期6 日。依系爭契約第17條
    第1項約定，應按逾期日數，依契約總額千分之1計算違約金
    ，然審酌此項缺失對於系爭疏洪工程之主體結構及防汛排水
    功能影響不大，違約情節並非重大，大旺公司履約部分等一
    切情狀，認上開約定違約金過高，爰予酌減至千分之0.2 計
    算，方屬允當。依工程結算驗收證明書記載，系爭工程結算
    總價為1億6190萬7705元，計算大旺公司逾期6日之違約金為
    19萬4289元，水利署扣罰大旺公司工程款97萬1448元，就超
    過上開違約金之77萬7150元，大旺公司請求水利署如數給付
    本息，為有理由；就上開違約金部分之請求，則屬無據，不
    應准許。
  ㈢土石標售契約補繳價金及違約金部分：
    兩造於101年3月22日簽訂土石標售契約，約定大旺公司以總
    價337萬6030元（數量9萬6458立方公尺）買受系爭工程開挖
    之土石，已於同年月26日、102年5月31日付訖價金。水利署
    嗣於106年2月21日方以艾奕康公司所提回填土方數量有誤，
    經第3次修正結算總價為356萬6465元，因而通知大旺公司補
    繳差額19萬435 元，大旺公司如數補繳，並以大旺公司逾期
    繳納為由，應付違約金2 萬2800元，自應給付大旺公司之工
    程款扣款。惟依土石標售契約第11條第1 項約定，契約數量
    應以工程契約圖說為準，若欲調整，雙方應於開工前會同檢
    測核算圖說數量。水利署既未會同大旺公司檢測核算圖說數
    量，無從調整契約數量。水利署嗣後通知大旺公司補繳價金
    19萬435元及扣罰違約金2萬2800元（共21萬3235元），尚屬
    無據。大旺公司依不當得利及系爭土石標售契約，請求水利
    署如數給付本息，為有理由。
  ㈣代墊鑑定費用部分：
    系爭工程遭逢系爭豪雨，致預力混凝土版樁發生側移傾斜，
    綜合104 年6月1日系爭決議，及證人吳宗寶（水利署第六河
    川局課長）、許澤民（大旺公司員工）、黃啟南證述，有關
    安全鑑定之費用，由大旺公司先行墊付，責任釐清後由歸責
    者負擔費用。經大旺公司墊付鑑定費用52萬3000元委請水利
    技師公會鑑定，認為損壞之導因為：箱涵出口處渠床未適當
    保護、版樁排水孔未能發揮洩水功能、版樁施工規範與施作
    有缺失等3項，艾奕康公司、水利署、大旺公司依序應負85%
    、10% 、5%責任（下稱系爭鑑定結論）。則大旺公司依系爭
    決議，請求水利署給付10%之鑑定費用5萬2300元本息，為有
    理由；逾此金額之請求，則屬無據。
  ㈤防汛道路估驗款之利息部分：
    依系爭契約第5條第1項第1、2、3 款規定，大旺公司備妥書
    面及估驗明細單，經水利署審核後，得就無爭議部分辦理付
    款，扣除5%為保留款。是估驗款旨在確認估驗期內已完成工
    程之數量與價值，屬暫付款性質，如水利署於驗收時發現瑕
    疵，得於保留款中扣除。大旺公司就完成防汛道路部分，提
    出估驗明細單經水利署審核後，領取無爭議之估驗款191萬5
    329 元，係基於系爭契約約定，有法律上之原因，非屬不當
    得利。兩造103 年11月12日工程協調會議紀錄固記載：「已
    請領不合規定之碎石級配費用請大旺公司儘速繳回，利息部
    分則按各期請領金額採週年利率為5%計算」等語，然既無討
    論過程，又未附具請求之法律依據，難認大旺公司同意給付
    。大旺公司既無給付上開估驗款自102年12月24日起至104年
    1月5日止法定利息（9 萬8915元）之義務，水利署因而受有
    減免給付大旺公司該金額之利益，則大旺公司依不當得利規
    定，請求水利署如數返還本息，為有理由。
  ㈥系爭工程實作數量部分：
    依系爭契約第2條第1項約定，系爭工程採取實作實算計價原
    則。
    1.系爭工程項目、4「工地灑水費」：以開工日101年3月3
      1日，預計竣工日102年6月23日（工期450日）觀察，兩造
      約定得請求10個月灑水費。大旺公司所提灑水車作業照片
      ，未能證明實際灑水日期、地點及是否實際支出灑水費用
      等事實，其請求水利署再給付12個月灑水費38萬3868元，
      為無可採。
    2.系爭工程「疏洪工程」工項之「開挖擋土支撐費用」，約
      定按每公斤3 元，重量27萬5360公斤計價。然艾奕康公司
      在計算「H-400x400x13x21 」支撐項目時，漏未計算第一
      審卷㈠第114 頁圖G-13-2邊緣橫撐之支撐數，致大旺公司
      實際施作55萬5909公斤，較契約約定（27萬5360公斤）多
      28萬549公斤，按每公斤3元計算額外支出84萬1647元，大
      旺公司依系爭契約，請求水利署如數給付，應予准許。
    3.依系爭契約施工規範附件9第03210章鋼筋4.1.2 約定，及
      行政院公共工程委員會109 年6月3日工程技字第00000000
      47號、艾奕康公司108年3月6日艾奕康高水字第000000000
      8 號之覆函，系爭契約之「搭接」，係指設計圖中鋼筋組
      立時須以搭接施作之部分，艾奕康公司設計時，已將系爭
      工程所需鋼筋數量及搭接數量併算，再乘以1.06（加計6%
      ）得出數量為2142.30公噸，核與上開4.1.2之約定相符。
      大旺公司主張水利署應再給付「鋼筋尺寸過長無法載運及
      路口轉彎，須以搭接方式處理設計單位所設計之尺寸長度
      」之搭接費用，與契約約定之搭接不符，其請求水利署就
      箱涵、攔河堰護坦給付98萬4273元、6 萬1601元，尚非有
      據。
  ㈦修復戧台護坡部分：
    大旺公司於103年1月23日申報竣工，經水利署辦理初驗，驗
    收尚未完成前，系爭工程因系爭豪雨，致戧台護坡損壞變形
    ，大旺公司支出23萬4600元修復戧台護坡，為兩造所不爭。
    大旺公司未能證明兩造間就修復戧台護坡有另行成立追加工
    程之合意，然該公司支出修復費用受有損害，水利署就戧台
    護坡項目扣減大旺公司應負擔5%責任之分攤款，因大旺公司
    修復而受有節省支出費用之利益，為無法律上原因，則大旺
    公司依不當得利規定，請求水利署給付修復費用，洵屬有據
    。
  ㈧從而，大旺公司依系爭契約或不當得利法律關係，請求水利
    署給付221萬7847元（土方回填77萬7150元+土石標售19萬43
    5元、違約金2萬2800元+鑑定費5萬2300元+估驗款利息9萬89
    15元+開挖擋土支撐費用84萬1647元+修復戧台護坡23萬4600
    元）本息，為有理由，應予准許；逾此範圍之請求，則不應
    准許。因而將第一審所為大旺公司敗訴部分之判決一部廢棄
    ，改判命水利署再給付大旺公司77萬7150元本息，駁回大旺
    公司其餘上訴（即請求水利署再給付206 萬8590元本息部分
    ）；並維持第一審所為水利署敗訴（應給付大旺公司144 萬
    697元本息）之判決，駁回其上訴。
四、本院判斷：
  ㈠關於廢棄改判（即大旺公司請求水利署再給付鑑定費44萬45
    50元本息）部分：
    1.按債務人之代理人或使用人，關於債之履行有故意或過失
      時，債務人應與自己之故意或過失，負同一責任，為民法
      第224 條本文所明定。規範意旨在使債務人就代理人及使
      用人之故意或過失，亦任其責，俾確保交易安全。
    2.查艾奕康公司為系爭契約第1條第2項第5 款所稱水利署之
      設計監造單位，係水利署受領大旺公司就系爭工程給付之
      履行輔助人，應就艾奕康公司之故意或過失負同一責任。
      依系爭決議，因系爭豪雨所生損害，由大旺公司先墊付鑑
      定費用，責任釐清後由歸責者負擔。系爭鑑定結論認為損
      壞應由設計監造廠商艾奕康公司、業主水利署、施工廠商
      大旺公司依序負85%、10%、5%責任，既為原審所認定（見
      原判決第12-13 、22頁）。準此，因損害而由大旺公司墊
      付之鑑定費用，水利署就歸責艾奕康公司之85% 亦應負同
      一責任，始屬公允。原審未察，逕行駁回大旺公司就艾奕
      康公司所負85% 鑑定費44萬4550元本息之訴，於法自有違
      誤。大旺公司上訴論旨，指摘原判決此部分不當，為有理
      由，爰由本院本於原審上開確定之事實，自為判決，將第
      一審駁回大旺公司該部分之訴，及原審駁回大旺公司就該
      部分之上訴均予廢棄，改判水利署如數給付本息，以臻適
      法。
  ㈡關於駁回大旺公司其他上訴及水利署上訴部分：
    原審本其採證、認事及解釋契約之職權行使，綜據相關事證
    ，合法認定㈠大旺公司就土方回填有改善逾期6 日情事，約
    定之違約金過高，斟酌一切情狀後，酌減至每日按工程結算
    總額千分之0.2 計付違約金為19萬4289元。㈡水利署以艾奕
    康公司計算土石有誤，要求大旺公司補繳價金19萬435 元、
    違約金2 萬2800元，均屬無據。㈢大旺公司墊付鑑定費用52
    萬3000元，水利署依系爭鑑定結論應負10%責任即5萬2300元
    。㈣水利署以不當得利為由，要求大旺公司返還防汛道路工
    程所領估驗款之法定利息9 萬8915元，尚非有據。㈤大旺公
    司請求水利署給付12個月灑水費38萬3868元，箱涵及攔河堰
    護坦之鋼筋搭接費用98萬4273元、6 萬1601元，均非正當。
    又艾奕康公司漏算擋土支撐費，大旺公司請求給付漏算數量
    28萬549公斤（每公斤3元）之款項84萬1647元，洵屬有據。
    ㈥大旺公司修復戧台護坡支出23萬4600元受有損害，水利署
    因而受有減省支出修復費用之利益，為不當得利，大旺公司
    得請求水利署如數給付。原審因以上揭理由，除前開廢棄改
    判部分外，所為不利兩造之判決，經核於法並無違背。兩造
    各就原審取捨證據、認定事實之職權行使，指摘原判決關此
    不利部分違背法令，聲明廢棄，均非有理由。
五、據上論結，本件大旺公司之上訴為一部有理由，一部無理由
    ；水利署之上訴為無理由。依民事訴訟法第477條第1項、第
    478條第1項第1款、第481條、第449條第1項、第78條，判決
    如主文。
中    華    民    國   111    年    1     月    20    日
                      最高法院民事第五庭
                          審判長法官  袁  靜  文  
                                法官  陳  靜  芬  
                                法官  石  有  為  
                                法官  許  秀  芬  
                                法官  林  金  吾  
本件正本證明與原本無異
                                      書  記  官
中    華    民    國   111    年    2     月    16    日